臺灣板橋地方法院刑事判決　　　　　　　 96年度易字第160號
公　訴　人　臺灣板橋地方法院檢察署檢察官
被　　　告　丙○○○
　　　　　　丁○○
共　　　同
選任辯護人　蔡明熙律師
上列被告等因妨害自由案件，經檢察官提起公訴（九十五年度偵
字第二七七五六號），本院判決如下：
    主    文
丙○○○無故侵入他人住宅，處拘役拾日，如易科罰金，以新
臺幣壹仟元折算壹日。
丙○○○被訴強制罪部分無罪。
丁○○無罪。
    犯罪事實
一、丙○○○因甲○○之母乙○○積欠渠債務未還，乃於民國九
    十五年十一月二日晚間八時許，前往乙○○與甲○○同居位
    於臺北縣中和巿新生街一六六巷十七之一號二樓住處索討債
    務，竟基於無故侵入他人住宅之犯意，先按該住處設於二樓
    之門鈴，待甲○○開啟大門後，未經甲○○之同意，無故趁
    機侵入該住處陽臺內，嗣經甲○○要求始退至樓梯間。
二、案經甲○○訴由臺北縣政府警察局中和分局報請臺灣板橋地
    方法院檢察署檢察官偵查起訴。
    理    由
壹、有罪部分
一、訊據被告丙○○○固坦承在前述時間及地點，確有進入告訴
    人甲○○住處陽臺內一節不諱，惟矢口否認有何無故侵入住
    宅犯行，辯稱：當時伊按門鈴，甲○○開門讓伊進去，伊進
    到陽臺後，甲○○說裡面有小孩，叫伊到外面談，伊等就在
    樓梯間談云云；辯護人亦辯稱：被告丙○○○前往上址找債
    務人乙○○要債，自非「無故」，又渠僅止於到達陽臺，且
    係由甲○○開啟大門，渠始進入，始終未進入屋內，經甲○○要求即至樓梯間談話，自與刑法無故侵入住宅罪之構成要
    件不該當云云。經查：證人即告訴人甲○○於本院審理時結
    證稱：九十五年十一月二日晚間八時許，有人按門鈴，伊打
    開第一道木門沒有看到人，接著打開第二道鐵門，丙○○○
    就硬衝進來，伊並未同意丙○○○進入，但渠仍進到陽臺；
    伊不認識丙○○○，渠說要找伊母親，因伊母親欠渠錢，伊
    說伊母親不在家，但渠不相信，要硬進入屋內，伊一直阻止
    渠，並表示家裡有兩個小孩，不然到外面講，渠說好，伊等
    就在樓梯間講話等語（見本院九十六年六月七日審判筆錄）
    ，已證述渠係在無預警之情況下，相繼打開二樓住處木門及
    鐵門欲查看訪客時，遭被告丙○○○突然闖入該住處陽臺內
    等情節綦詳。且倘告訴人甲○○原即知悉被告丙○○○之來
    意並主動開門讓渠入內，則在被告丙○○○進入渠住處陽臺
    後，又何以反悔並要求被告丙○○○退至樓梯間？顯見告訴
    人甲○○自始即無同意被告丙○○○入內之意。況衡諸常情
    ，一般人應門鈴而開門查看訪客身份及來意，非必然即有邀
    約該訪客入內之意思。再者，證人甲○○亦陳明：該陽臺係
    伊住宅之一部分，必須開啟木門及鐵門後才能進入等語明確
    （見同上審判筆錄），顯見該陽臺仍係告訴人甲○○支配管
    領之住家空間，未獲渠同意，自不得擅入。是被告丙○○○
    未經告訴人甲○○之同意，即在告訴人甲○○開啟二樓住處
    大門後，趁機擅自進入該住處陽臺等事實，洵堪認定。至被
    告丙○○○雖為向與告訴人甲○○同住之乙○○催討債務而
    進入上址住處，然法律另有規定行使債權之正當方法，除有
    符合民法第一百五十一條所定自助行為之情形外，其私擅侵
    入告訴人甲○○住處內之陽臺，仍係觸犯刑法無故侵入他人
    住宅罪；辯護人辯以此舉並非「無故」，不無誤會。綜上，
    本案事證明確，被告丙○○○無故侵入他人住宅犯行堪以認
    定，應予依法論罪科刑。
二、核被告丙○○○所為，係犯刑法第三百零六條第一項之無故
    侵入他人住宅罪。爰審酌被告丙○○○因久尋債務人乙○○
    未獲，始起意至渠子即告訴人甲○○住處內找乙○○催討債
    務，並藉機侵入他人住宅，雖經告訴人甲○○要求即行退去
    ，惟已妨害他人居住安寧，而其犯罪後猶飾詞否認犯行，態
    度非佳等一切情狀，量處如主文所示之刑，並諭知易科罰金
    之折算標準，以資懲儆。
貳、無罪部分
一、本件公訴意旨另以：被告丙○○○因告訴人甲○○之母乙○○積欠之債務未還，於九十五年十一月二日晚間八時許，與
    被告丁○○與真實姓名年籍不詳之成年男子，前往臺北縣中
    和巿新生街一六六巷十七之一號二樓乙○○住處欲尋求解決
    ，詎在二樓樓梯間內，因被告丙○○○要求告訴人甲○○簽
    發本票遭拒後，渠等三人共同基於妨害自由之犯意，由被告
    丙○○○以不同意即要闖入住宅等語脅迫，並由被告丁○○
    以雙手壓制告訴人甲○○脖子及右手，脅迫告訴人甲○○書
    立借據及在還款同意書上簽名並捺印，以此等方式，使告訴
    人甲○○行無義務之事，因認被告丙○○○、丁○○均涉犯
    刑法第三百零四條第一項之強制罪嫌等語。
二、公訴人認被告丙○○○、丁○○涉犯上揭罪嫌，係以被告二
    人之供述、告訴人甲○○之指訴、本院債權憑證及支付命令
    各一份、借據及還款同意書各一紙等資為其論據。
三、按犯罪事實應依證據認定之，無證據不得認定犯罪事實；又
    不能證明被告犯罪者，即應諭知無罪之判決，刑事訴訟法第
    一百五十四條第二項、第三百零一條第一項分別定有明文。
    次按認定不利於被告之事實，須依積極證據，苟積極證據不
    足為不利於被告事實之認定時，即應為有利於被告之認定，
    更不必有何有利之證據。又認定犯罪事實所憑之證據，雖不
    以直接證據為限，間接證據亦包括在內，然而無論直接或間
    接證據，其為訴訟上之證明，須達於通常一般人均不致有所
    懷疑，而得確信其為真實之程度，始得據為有罪之認定，最
    高法院三十年上字第八一六號及七十六年臺上字第四九八六
    號判例意旨可資參照。末按告訴人之告訴，係以使被告受刑
    事訴追為目的，是其陳述是否與事實相符，仍應調查其他證
    據以資審認，最高法院五十二年度臺上字第一三００號著有
    判例。
四、訊據被告丙○○○、丁○○均不否認在前述時間及地點，找
    告訴人甲○○之母乙○○催討債務，嗣在該處樓梯間內簽署
    借據及還款同意書等事實，惟均堅決否認有何強制犯行，被
    告丙○○○辯稱：當時甲○○說渠母不在家，並表示渠母所
    欠款項，以後不要再找渠母催討，找渠即可，且答應每月還
    一萬元，伊就要求甲○○寫借據，因為伊不會寫，就打電話
    叫伊先生進來樓梯間，寫完借據後伊等就走了，甲○○這麼
    高大，伊怎麼可能脅迫渠等語，被告丁○○辯稱：那天伊太
    太看到甲○○那麼高壯而且有刺青，才叫伊進去樓梯間，伊
    要求甲○○一個月還二萬元，但渠說只能還一萬元，伊認為
    要白紙黑字寫下來，渠是自願寫的，渠說不要找渠母，由渠
    來負責，渠母欠伊等一百五十萬元，倘若伊真的很兇，怎麼
    可能同意渠一個月只還一萬元，那要還十幾年才還得清等語
    ；辯護人亦辯稱：被告夫妻二人年紀已大，且身材並不魁武
    ，而係體弱多病之老人，不可能對甲○○做出強制之行為等
    語。經查：
  (一)告訴人甲○○雖於偵查中及本院審理時指稱：一開始伊與丙○○○在樓梯間談，此時還只有伊等二人，渠說伊母欠渠錢
    ，地下錢莊的人壓渠來要錢，之後渠叫樓下的人上來，丁○○和另外一個人就上來，當時伊很害怕，渠等脅迫要進去伊
    住處，伊很害怕渠等會傷害伊家人，所以伊就答應伊會處理
    ，丙○○○從皮包拿出本票叫伊簽金額一百五十萬元，伊不
    肯簽，渠又脅迫要闖進伊住處，伊還是說伊並沒有欠錢為什
    麼要簽本票，丙○○○就說不然就簽借據，丁○○就一隻手
    壓伊脖子，另一隻手壓伊的手去寫借據，又拉伊的手按指印
    ，還款同意書也是丁○○壓伊的手簽名及寫日期、身分證字
    號、地址云云（見臺灣板橋地方法院檢察署九十五年度偵字
    第二七七五六號偵查卷第三十頁至第三一頁及本院九十六年
    六月七日審判筆錄）。然而，告訴人甲○○乃一青壯成年人
    ，渠並自承身高約一百八十六公分、體重約七十公斤（見同
    上審判筆錄），反觀被告丁○○已年近七旬，人老體弱，則
    實難想像其何以能憑一人之力，用徒手壓制告訴人甲○○之
    頸部及手迫使渠簽署借據及還款同意書？況觀諸卷附告訴人
    甲○○親自書寫全文之借據以及簽署之還款同意書（見同上
    偵查卷第二十頁），其上字跡筆劃連續，尚稱端正，顯與手
    部遭人壓制下所書寫之字跡形態不同，是告訴人甲○○指稱
    ：伊係遭被告丁○○壓制頸部及手而簽署借據及還款同意書
    一節，尚與常情有悖。
  (二)再者，被告丙○○○已經告訴人甲○○之要求而退至樓梯間
    商談債務問題，嗣被告丁○○前來亦僅在樓梯間內繼續討論
    還款方式，則告訴人甲○○何以會害怕被告丙○○○、丁○○再度闖進渠住處內？況以渠年齡及身材，較以被告丙○○○、丁○○二人，又何懼之有？復參以告訴人甲○○之母確
    積欠被告丙○○○一百十四萬六千五百元及其利息、執行費
    用，有本院支付命令及債權憑證各一紙存卷可查（見同上偵
    查卷第十八頁及第十九頁），則倘被告丙○○○、丁○○二
    人確有意以強暴、脅迫之手段使告訴人甲○○承擔債務及償
    還款項，又豈有同意渠每月僅攤還一萬元、須歷時長達十餘
    年之理？是告訴人甲○○陳稱：伊係遭被告二人脅迫始簽署
    借據及還款同意書云云，實難逕信為真。
  (三)至告訴人甲○○另指：當時在樓梯間，尚有一名不詳男子在
    場云云；惟據其所述情節，該名男子並未對其施以任何肢體
    暴力或言語恐嚇之事。再依告訴人甲○○提供其住處樓下之
    巷弄監視錄影系統監錄影像翻拍光碟顯示之畫面，被告丙○○○、丁○○原與一名男子同在該巷弄徘徊，嗣於九十五年
    十一月二日晚間八時十三分三十一秒，被告丁○○與該名男
    子進入上址公寓內，惟該光碟內之檔案畫面，旋即跳至同日
    時四十九分三十三秒，斯時該名男子又出現在同一巷弄內獨
    自徘徊，迄至光碟內檔案畫面結束（即同日時五十三分五十
    五秒）止，均未見被告丙○○○、丁○○出現，業經本院勘
    驗屬實（見本院九十六年五月一日準備程序筆錄）；惟告訴
    人甲○○提供之翻拍畫面並非連續，尚無法據以釐清該名男
    子是否確與被告丙○○○、丁○○同在告訴人甲○○之住處
    樓梯間內以及逗留之時間長短，自難認定該名男子即有共同
    對告訴人甲○○施以強暴、脅迫之行為。
五、綜上所述，本件告訴人甲○○雖迭稱渠遭被告二人以強暴、
    脅迫之手段而書立借據及還款同意書云云，惟渠指訴尚有上
    揭多處瑕疵可指，自無法僅以渠單方面之指訴，遽認被告丙○○○、丁○○有迫使渠行無義務之事之行為。此外，復查
    無其他積極證據足認被告二人涉有公訴意旨所指強制犯行，
    揆諸首揭說明，既不能證明渠等此部分犯罪，自均應為無罪
    之諭知。
據上論斷，依刑事訴訟法第二百九十九條第一項前段、第三百零
一條第一項，刑法第三百零六條第一項、第四十一條第一項前段
，刑法施行法第一條之一第一項、第二項前段，判決如主文。
本案經檢察官張瑞娟到庭執行職務。
中　　華　　民　　國　　96　　年　　6 　　月　　21　　日
                  刑事第七庭審判長法　官  胡　堅　勤
                                  法　官　李　君　豪
                                  法　官　王　瑜　玲
上列正本證明與原本無異。
如不服本判決，應於判決送達後10日內向本院提出上訴狀（應附
繕本），上訴於臺灣高等法院。
中　　華　　民　　國　　96　　年　　6 　　月　　22　　日
                                  書記官  陳  香  君
附錄本案論罪科刑法條全文：
中華民國刑法第三百零六條
（侵入住居罪）
無故侵入他人住宅、建築物或附連圍繞之土地或船艦者，處一年
以下有期徒刑、拘役或三百元以下罰金。
無故隱匿其內，或受退去之要求而仍留滯者，亦同。
